臺灣板橋地方法院民事判決　　　　　　　 96年度重國字第6號
原　　　告　丁○○
原　　　告　乙○○
原　　　告　壬○○
原　　　告　戊○○
訴訟代理人　丙○○
被　　　告　臺北縣板橋地政事務所
法定代理人　甲○○
訴訟代理人　庚○○
訴訟代理人　辛○○
訴訟代理人　己○○
上列當事人間請求國家賠償事件，經本院於民國96年12月6日言
詞辯論終結，判決如下：
    主  文
原告之訴駁回。
訴訟費用由原告負擔。
    事實及理由
一、原告主張：坐落台北縣板橋市○○段421-15地號土地，為原
    告分別共有，因被告台北縣板橋地政事務所就前揭土地面積
    計算錯誤，之後辦理更正，致使原告土地登記面積均減少
    8.67平方公尺。原告於94年9 月9 日收到台北縣政府稅捐稽
    徵處函送原告溢繳85至93年地價稅之退稅支票後，始知土地
    面積被縮減。被告機關稱其於94年5 月份陸續以大宗郵件寄
    發「建物土地面積更正權利書狀換發通知書」，通知各所有
    權人，但原告各戶均未收到。被告機關於94年8 月4 日依據
    臺北縣政府94年7 月26日北府地測字第0940008988號函，召
    集本社區住戶代表及相關單位開會，開會結果認為各土地所
    有權人所減少之面積，不能以將公有土地分割移轉登記予住
    戶作為補償。本社區管理委員會主委賴建鴻，依住戶委託分
    別於96年4 月4 日及96年4 月27日要求被告機關賠償，經該
    所分別於96年4 月13日北縣板地測字第0960005216號函及96
    年5 月8 日北縣板地測字第0960006536號函拒絕賠償。原告
    各戶復於96年8 月27日向臺北縣政府申請國家賠償，經被告
    機關於96年9 月7 日以北縣板地測字第0960013494號函拒絕
    賠償。原告各戶當年以市價購買之土地，突然被通知減少
    8.67平方公尺，蒙受損失，被告機關亦承認係於分割時面積
    計算錯誤所致，業已符合國家賠償法第2 條「公務員於執行
    職務行使公權力時，因故意或過失不法侵害人民自由或權利
    者，國家應負損害賠償責任」之規定，應由被告機關負賠償
    責任。未來社區重建時，將社區公有土地更名登記為社區區
    分所有建物及土地所有權人所有，並依個別所有權價值及社
    區全部所有權價值比例，計算其權利範圍，原告各戶因土地
    登記面積減少，其依比例計算之建物及土地所有權登記之權
    利範圍亦將比例減少，損失1/3 未來改建建物及土地之分配
    權利。原告每戶土地面積減少31% ，形成大屋植基於小土地
    之不合理現象，且因土地持份面積縮減，價值減少無法轉售
    。原告每戶除依土地現值重置損失外，應考慮未來建物分配
    權利之損失，故以建物每坪市值18萬元，建坪27.89 坪，損
    失31% ，即損失0000000 元（計算方式：180000x27.89x31%
    =0000000），加上原告受有精神損害，請求賠償慰撫金
    243000元，故原告各得請求被告賠償180 萬元。本件損害發
    生時間，應自94年4 月25日被告機關發現並更正錯誤日起算
    ，故從該時起算，未超過五年時效。而原告係於94年9 月9
    日收到台北縣政府稅捐稽徵處函知退稅，始知有損害，社區
    管理委員會主委賴建鴻代表住戶分別於96年4 月4 日及96年
    4 月27日向被告機關請求損害賠償，原告亦於96年8 月27日
    向臺北縣政府申請國家賠償，故原告之請求權並未罹於二年
    時效。被告辯稱時效消滅，為不可採。並聲明：被告應恢復
    原狀或賠償原告各180 萬元。
二、被告則以：坐落台北縣板橋市○○段421 地號，係於74年4
    月29日辦理國民住宅用地分割時，分割出421-1 至421-17等
    地號，其中421 、421-15等地號因當時面積計算錯誤，原登
    記面積分別為8970、2343平方公尺，嗣辦理圖簿校對時，發
    現圖簿面積不符，被告機關於94年4 月25日依法分別更正為
    11240 、1621平方公尺，並通知土地所有權人，又於94年5
    月13日召開更正說明會，另有台北縣政府地政局於94年5 月
    13日及94年6 月2 日兩次發佈新聞稿，誠已善盡告知義務，
    原告辯稱自94年9 月收到台北縣政府稅捐稽徵處退稅函時，
    始知有損害，顯然有所誤會。次按「賠償請求權，自請求權
    人知有損害時起，因二年間不行使而消滅；自損害發生時起
    ，逾五年者亦同」，國家賠償法第八條定有明文。是縱認原
    告因被告機關之面積計算錯誤，致其於75年及79年間買受系
    爭房地時溢付價金，則依其所主張之損害，應於75年及79年
    間發生，距其於96年8 月27日向被告機關請求國家賠償，並
    於96年9 月26日提起本件國家賠償之訴，已逾5 年。本件原
    告之賠償請求權，業已罹於時效而消滅。又本案仁愛國宅社
    區相關地號土地面積更正後，總合增加約109 平方公尺，是
    以本件原告並無實質損害。本案之土地面積更正，純係數字
    上之異動，建物面積不變，使用範圍亦無減少，買賣作價之
    建坪無短少，難謂原告有任何實質損失。被告機關依法所為
    之更正，使地籍圖與登記簿登記之面積一致，當無不妥，況
    無損及原告使用之範圍，土地日後價值只有更高，何有減少
    可言，故更正之行為並未侵害原告之權利，顯與國家賠償法
    第2 條第2 項規定之要件不符等語置辯。並聲明：原告之訴
    駁回。
三、兩造不爭執之點：
　　坐落台北縣板橋市○○段421 地號，於74年4 月29日辦理國
  　民住宅用地分割時，分割出421-1 至421-17等地號，其中
  　421 、421-15等地號原登記面積分別為8970、2343平方公尺
    ，嗣辦理圖簿校對時，發現圖簿面積不符，被告機關於94年
    4 月25日依法分別更正為11240 、1621平方公尺，原告係
　　421-15地號之所有權人，於被告機關更正面積後，原告土地
　  登記面積有減少。原告於96年8 月27日向臺北縣政府申請國
    家賠償，經被告機關於96年9 月7 日以北縣板地測字第0960
    013494號函拒絕賠償。
四、按賠償請求權，自請求權人知有損害時起，因二年間不行使
    而消滅；自損害發生時起，逾五年者亦同，國家賠償法第8
    條第1 項定有明文。所謂「自損害發生時起」，係指無論請
    求權人是否知有損害及賠償義務人否，均在所不問，純以客
    觀上發生損害之時為起算點，自有損害發生時起，已逾五年
    者，請求權人不得再請求國家賠償。查被告機關於辦理圖簿
    校對時，發現圖簿面積不符，而於94年4 月25日依地籍測量
    實施規則第232 條、土地登記規則第134 條及更正登記法令
    補充規定第1 點辦理更正（見被告機關拒絕賠償理由書），
    使登記之面積成為正確，自不能謂係公務員於執行職務行使
    公權力時，因故意或過失「不法」「侵害」人民之權利。是
    原告主張因被告機關更正面積登記，致原告權利受有損害，
    即不可採。而錯誤之發生，起於74年間辦理國民住宅用地分
    割時，面積計算錯誤，並依錯誤之面積為登記，則損害之發
    生應自74年間登記錯誤時起算，至原告請求國家賠償，已逾
    五年，揆諸前揭規定，原告之國家賠償請求權已罹於時效，
    被告機關以此為由拒絕給付，自屬有據。原告依據國家賠償
    法第2 條第2 項之規定，請求被告機關回復原狀或賠償原告
    各180 萬元，為無理由，應予駁回。
五、結論：原告之訴為無理由，依民事訴訟法第78條、第85條第
    1 項前段，判決如主文。
中　　華　　民　　國　　96　　年　　12　　月　　20　　日
                  民事第三庭法　官　陳映如
以上正本係照原本作成
如對本判決上訴，須於判決送達後20日內向本院提出上訴狀
中　　華　　民　　國　　96　　年　　12　　月　　20　　日
                            書記官　李錦輝
